【裁判字號】    89,訴,803
【裁判日期】    900319
【裁判案由】    違反毒品危害防制條例
【裁判全文】
台灣基隆地方法院刑事判決                          八十九年度訴字第八三號
    公  訴  人  台灣基隆地方法院檢察署檢察官
    被      告  丙○○
    指定辯護人  乙○○
右列被告因毒品危害防制條例案件，經檢察官提起公訴（八十九年度偵字第四０五五
號），本院判決如左：
    主      文
丙○○連續轉讓第一級毒品，處有期徒刑壹年陸月；緩刑肆年。
    事      實
一、丙○○（綽號「霓虹」）基於概括之犯意，於民國八十九年七月初至八十九年八
    月十一日之間，或先後二次受其友甲○○之委託，單獨前往基隆市統一新城社區
    附近，各以一小包一千元、五百元之價格，代向其前手即綽號「牛頭」而名為「
    世雄」之不詳姓氏成年男子，購買第一級毒品海洛因各一小包後，再連續轉讓而
    交付甲○○；或一次偕同甲○○一同前往同一處所，再由甲○○以一小包一千元
    之價格，自行向「世雄」購買海洛因一小包。八十九年九月三十日上午十一時三
    十分許，在其基隆市○○區○○街一二三之二號之住處，為警查獲。
二、案經內政部警政署基隆港務警察所移送台灣基隆地方法院檢察署檢察官偵查起訴
    。
    理      由
一、右揭事實業據被告丙○○坦承不諱，核與證人甲○○指述轉讓之情節相符，足見
    其自白與事實相符，可以採信。其犯行洵堪認定。
二、核被告所為，係犯毒品危害防制條例第八條第一項之轉讓第一級毒品罪。公訴人
    認為被告所為係犯同條例第四條第一項之販賣第一級毒品罪，係以被告於偵查中
    坦承不諱，核與證人甲○○指訴情節相符，而為其論據，固亦有見。訊據被告堅
    決否認其有販賣毒品之犯行，辯稱：其係受證人之託，代向「世雄」購買；有時
    ，其僅帶同證人去找「世雄」，由證人直接向「世雄」購買等語。經查：依同條
    例第十七條之規定，因犯同條例之罪而供出毒品來源，因而破獲者，得減輕其刑
    。因此，證人涉案後，供出其前手係被告，其目的在求減刑。被告之行為究為販
    賣，或為轉讓，仍應具體判斷，不能僅以證人指稱其向被告「購買」，亦不得以
    被告主觀上認為其係「販賣」，即可推定被告之行為屬於販賣。茲綜合被告及證
    人之供詞觀之，特別是被告於警訊自始供稱證人來電託其代買海洛因，其才向「
世雄」拿海洛因轉賣等語，被告既敢供稱「轉賣」，可見此部分之供述最為真實
    。因此，本案實係證人委託被告向前手購買，或者證人表示想要購買，被告乃向
    前手調貨交付證人，應堪認定。準此，被告係幫忙調貨，再行交付證人，並非本
    身在販賣毒品無疑；其次，其一包價格之低已如前述，甚至其中一次，因證人缺
    錢，原價之一千元遂改為五百元等情，已據彼等供明，可見被告並未從中得利，
    是其不具販賣之意思甚明。因此，被告轉手交付之行為，以評價為轉讓為合理，
    無從將之評價為販賣；縱使被告於偵查之末坦承證人係直接向其購買云云，亦不
    影響其為轉讓之事實，尚不得僅以其此部分之自白，即推定其有販賣毒品之犯行
    。何況，被告經警解送檢察署時，檢察官尚認為此部分為「幫助施用海洛因」，
    而未施予何種強制處分，有該署八十九年九月三十日點名單附卷足憑；惟本院認
    為其行為並非止於幫助施用，應以評價為轉讓較為合理。再者，被告所辯其並非
    販賣毒品，不過代人調貨部分，證諸其最後一次係直接帶同證人去找前手，可見
    被告所辯並非無稽，實具有合理之可疑，依「罪疑利益歸被告原則」，亦應為有
    利被告事實之認定，自難認其有何販賣毒品之犯行。至於轉讓即轉手交付之意，
    無論其係本身所有而以原價轉讓，或係單純代為調貨即代後手持有再行交付，均
    屬之。有謂轉讓必須以移轉所有權之意思始足當之云云，並非刑事概念，本院認
    非可採。惟其基本事實相同，起訴法條應予變更。復次，被告非法持有海洛因之
    低度行為應為轉讓之高度行為所吸收，僅論以轉讓之罪，不必另論持有之罪。又
    其先後多次轉讓行為，時間緊接，犯罪構成要件相同，顯係基於概括犯意為之，
    為連續犯，應以一罪論並加重其刑。
三、按「比例原則」要求行政、立法及司法行為，其手段與其所欲實現之目的間，應
    有合理之比例關係，不得不成比例。「法益原則」要求刑事立法，唯在有法益侵
    害及法益危險時，始有犯罪化之必要；唯有在法益與刑罰具有相當性時，始得為
    該種刑罰或該級刑度之賦予。蓋刑事立法之核心，在於其所保護之法益。刑法之
    任務，在於法益之保護。無法益保護，無刑法可言；亦即無法益受到侵害或危險
    ，則無施以刑罰之必要。行為如未造成「法益侵害」或「法益危險」，則無將之
    犯罪化之必要。在法益侵害，為「實害犯」；在法益危險，為「危險犯」。再者
    ，法益本身依其價值評價之強度，而呈現法益位階。生命、身體、自由、名譽、
    財產五者，按其順序，而高低位階化。生命法益最高，其次身體法益，其次自由
    法益，其次名譽法益，而財產法益最低。此五種傳統法益，稱之為「個人法益」
    。在個人法益以外之「一般法益」或「團體法益」，亦必須其與個人法益具有關
    連性者，始得為刑法所保護之一般法益。危險犯不過造成法益危險，亦未至法益
    侵害，亦立法加以犯罪化。其原因無他，以其對最高位階之生命法益造成危險。
    惟刑法之有預備殺人罪、預備放火罪、預備強盜罪、預備擄人勒贖罪，均因其故
    意行為已造成生命法益之危險；否則，各該罪即無設預備犯之必要。如係單純對
    身體、自由、名譽、財產等法益危險之故意行為，並未加以犯罪化而設預備犯。
    然則，製造、運輸、販賣或轉讓毒品之行為，不過對「身體」法益具有危險，對
    高位階之生命法益尚無直接危險，何以仍須加以犯罪化？蓋施用毒品者，其身體
    往往產生強烈耐藥性、依賴性和禁斷症狀，進而對疼痛感覺遲緩、呼吸被抑制、
    瞳孔收縮等；如持續濫用至中毒，或因呼吸衰竭，或因血壓降低而至休克死亡。
    其危及者係不特定多數人，並非少數人，亦即少量毒品即有大量危險，以是之故
    ，立法將之犯罪化。惟依法益原則觀之，將製造、運輸、販賣或轉讓毒品行為犯
    罪化，係「危險犯」之立法，並非實害犯之立法，有防患於未然之意，其犯罪化
    之立法固亦有據；然則，製造、運輸之後，必以販賣或轉讓為最後目的，而販賣
    或轉讓毒品乃必須買受者自願配合，亦即需要相對人協力始得完成之行為。因此
    ，即便應予重罰，充其量只能依罪刑相當原則而比例加重，處以自由刑即為已足
    ，如本件轉讓行為（一年以上七年以下）是，不應有剝奪其生命法益之相對死刑
    以及使之永久隔離社會之無期徒刑！觀之二十四年施行之刑法，其第二百五十七
    條第二項之販賣或運輸海洛因罪之刑罰，不過三年以上十年以下有期徒刑而已，
    對於轉讓行為尚且不罰自明；乃四十四年施行之肅清煙毒條例，其第五條第一項
    製造、運輸、販賣毒品罪之刑罰，竟為唯一死刑；遲至八十一年修法時，始改為
    死刑或無期徒刑。未料，八十七年公布施行之毒品危害防制條例沿之，仍為死刑
    與無期徒刑。死刑或無期徒刑之刑罰所欲保護者，竟是身體法益，並非生命法益
    ；其所欲防止者，竟是法益危險行為，並非法益實害行為。相形之下，可知以死
    刑或無期徒刑而處罰製造、運輸或販賣毒品之行為，不合法益原則甚明。
四、次按「罪刑相當原則」要求法官在量刑時，應依法益之位階，重所當重，輕所當
    輕，必使罪得其刑而刑當其罪；不得重罪而輕判，或輕罪而重判；期使責任與刑
    罰得以相適應，而具有相當性。地藏十輪經（第三卷）云：「若犯重罪，應重治
    罰；若犯中罪，應中治罰；若犯輕罪，應輕治罰；令其慚愧，懺悔所犯。」其此
    之謂也！本院審酌上情，再參以被告之品性、生活狀況、智識程度、犯罪之目的
    、手段、犯罪時所受刺激、犯罪後之態度等一切情狀，特別考量被告素行良好，
    其轉讓之次數不多，認為量處如主文第一項所示之有期徒刑，可使其罪刑相當，
    以資儆懲。其次，被告未曾受有期徒刑以上刑之宣告，有本院被告全國前科紀錄
    表在卷可稽在卷可按，經此教訓，當知所警惕，信無再犯之虞，本院認所宣告之
    刑，以暫不執行為適當，爰併宣告緩刑四年，以勵自新。
五、據上論斷，應依刑事訴訟法第二百九十九條第一項前段、第三百條、毒品危害防
    制條例第八條第一項、刑法第十一條前段、第五十六條、第七十四條第一款而判
    決如主文。
本案經檢察官黃士元到庭執行職務。
中      華      民      國    九十  年      三      月        十九      日
                                    台灣基隆地方法院刑事庭
                                        法  官  陳  志  祥
右正本證明與原本無異。
對於本件判決如有不服，應於收受送達後十日內，向本院提出上訴書狀，上訴於臺灣
高等法院，並按他造當事人之人數附具繕本。
中      華      民      國    九十  年      三      月        二十一    日
                                        書記官  陸  清  敏
附錄：
毒品危害防制條例第八條第一項：
轉讓第二級毒品者，處一年以上七年以下有期徒刑，得併科新台幣一百萬元以下罰金
。


司法院資訊處製作；財團法人民間司法改革基金會備份。
